【裁判字號】    99,台上,71
【裁判日期】    990107
【裁判案由】    常業詐欺
【裁判全文】
最高法院刑事判決                九十九年度台上字第七一號
上  訴  人  甲○○
            乙○○
            丙○○
共     同
選任辯護人  謝曜焜律師
上  訴  人  丁○○
            戊○○
上列上訴人等因常業詐欺案件，不服台灣高等法院中華民國九十
八年七月三十日第二審更審判決（九十七年度上更(一)字第二八０
號，起訴案號：台灣台北地方法院檢察署九十五年度偵字第八八
八九號、第一一四六０號、第一一七九四號），提起上訴，本院
判決如下：
    主  文
上訴駁回。
    理  由
按刑事訴訟法第三百七十七條規定，上訴於第三審法院，非以判
決違背法令為理由，不得為之。是提起第三審上訴，應以原判決
違背法令為理由，係屬法定要件。如果上訴理由書狀並未依據卷
內訴訟資料，具體指摘原判決不適用何種法則或如何適用不當，
或所指摘原判決違法情事，顯與法律規定得為第三審上訴理由之
違法情形，不相適合時，均應認其上訴為違背法律上之程式，予
以駁回。本件上訴人甲○○、乙○○、丙○○上訴意旨略稱：(一)
、原判決認定甲○○、乙○○、丙○○等人參與鴻哲國際企業有
限公司（下稱鴻哲公司）經營之行為犯有常業詐欺罪，係引用原
判決附表二所載被害人丑○等人之陳述，及渠等所提出之銀行帳
戶存摺等資料為判決基礎，但原審於審判期日並未依法提示關於
丑○於民國九十五年一月二日之警詢筆錄及其提出之保單借款資
料、台北富邦銀行及彰化銀行之存摺資料，癸○○提出之慶豐銀
行、國泰世華銀行、上海銀行之存摺資料及以保單借款之資料，
庚○○提出之台北富邦銀行、郵政存簿儲金簿戶、安泰銀行、陽
信銀行、世華銀行之存摺資料及匯款新台幣（下同）二十萬元之
單據，辛○○提出之台北銀行、郵政存簿儲金簿戶、安泰銀行、
第一銀行、華南銀行、合作金庫銀行之存摺資料，寅○○提出之
郵政存簿儲金簿戶、萬泰銀行之存摺資料及定存解約資料，壬○
○提出之郵政存簿儲金簿戶、台北銀行、台新銀行、中國國際銀
行、國泰世華銀行之存摺資料，己○○提出之華南銀行、郵政存
簿儲金簿戶、台北富邦銀行、遠東銀行之存摺資料等，供甲○○
、乙○○、丙○○等人辨識，顯屬違法。(二)、原判決事實欄先記
載甲○○、乙○○、丙○○等人自九十三年十二月起至九十五年
四月二十七日止，共同基於詐欺取財為常業之犯意聯絡，以虛設
行號經營投資工業用白銀期貨或進出口物流貿易事業為手段，詐
騙被害人等情。原判決顯係認定甲○○、乙○○、丙○○等人就
鴻哲公司、銀灃實業有限公司（下稱銀灃公司）、萬通來物流有
限公司（下稱萬通來公司）、晶興隆亞洲有限公司（下稱晶興隆
公司）之詐騙行為皆應負共同正犯之刑責。惟細繹原判決所載犯
罪事實，僅及乙○○、甲○○參與銀灃公司、鴻哲公司；丙○
○參與銀灃公司、鴻哲公司、萬通來公司等部分之犯罪行為。甲
○○、乙○○、丙○○等人並未全程參與上開鴻哲公司等四家公
司之所有犯罪行為，原判決前後所載之犯罪事實不相一致。再者
，原判決事實欄關於銀灃公司部分，係認定甲○○、乙○○、丙
○○等人於九十三年十二月間設立銀灃公司，陸續向被害人卯○
○詐取三百四十萬元，嗣至九十四年三月底，因恐遭人揭發，即
歇業逃逸等情，然依原判決附表一所載卯○○交付款項之時間，
分別係九十四年三月二日、三月十一日、三月二十四日，並非九
十三年十二月間，原判決關於此部分犯罪時間之認定，前後亦不
相一致。另甲○○、乙○○、丙○○等人任職於鴻哲公司僅係領
取固定薪資及獎金之業務員而已，被害人所交付之投資款均係由
同案被告即出資人劉匯及高階主管盧一邦等人全數取走，甲○○
、乙○○、丙○○等人僅係受雇人，聽從該公司之上級主管指揮
，殊無可能與劉匯等人朋分被害人之投資款項；且本案亦無證據
證明甲○○、乙○○、丙○○等人有與其他共犯朋分款項。原判
決就鴻哲公司部分認定盧一邦、劉匯與甲○○、乙○○、丙○○
等人取得被害人交付之投資款後，即按一定比例朋分等情，顯與
卷內證據資料不符。又原判決事實欄就晶興隆公司部分另載稱：
「……甲○○在經營鴻哲公司為詐騙行為期間，因被害人曾經交
付四百萬元予甲○○用以投資工業用白銀期貨，而與劉匯、盧一
邦等人就分贓一事發生糾紛……」等語。但遍查本案全卷，非但
無證據證明被害人曾經交付四百萬元予甲○○，且甲○○於偵查
中及法院審理時已明白陳述被害人所交付的金錢均已轉交劉匯，
並詳細陳述轉讓房屋租約予劉匯之經過；況劉匯於第一審審理時
亦坦承：該四百萬元其實是關先生拿走，關先生騙伊說錢是甲○
○拿走，要伊去找甲○○等語。凡此皆足以證明甲○○並無拿走
被害人所交付之四百萬元，而與劉匯、盧一邦因分贓而發生爭執
一事，原判決上開認定亦與事實不符。另卯○○於警詢已陳稱：
伊係遭甲○○、乙○○詐騙等語，其於第一審審理時亦證稱：伊
在銀灃公司只見過甲○○、乙○○等語；而乙○○於警詢亦自承
：卯○○的案子係伊接手等語；且劉匯於第一審為羈押訊問時亦
陳稱：伊見過丙○○二次，一次在鴻哲公司，另一次在萬通來公
司等語。足見丙○○並無參與銀灃公司之詐騙行為，原判決卻認
定丙○○就銀灃公司之部分，亦應負共同正犯之刑責，顯然有誤
。以上均有理由矛盾之違誤。(二)、被害人程淑霞於警詢係陳稱：
伊係於九十四年三月二十四日至富惶實業股份有限公司（下稱富
惶公司）應徵上班，遭公司之張玲獅、綽號「小慧」之小姐及陳
姓主管詐騙八百十三萬元，富惶公司之總經理叫黃淑慎等語；且
本案並無證據足以證明富徨公司與甲○○、乙○○、丙○○等人
有關；況程淑霞所稱之黃淑慎、張玲獅及綽號「小慧」者，均非
甲○○、乙○○、韓淑娥等人；而富惶公司之營業處所與鴻哲公
司又無任何關聯。足見程淑霞上開於警詢所稱其懷疑他們已經搬
到台北市○○區○○路四段二六七號七樓（即鴻哲公司之營業處
所）等語，係其個人揣測之詞。乃原判決竟以程淑霞所提供之文
件作為認定甲○○、乙○○、丙○○等人參與銀灃、鴻哲公司經
營等犯罪事實之依據，亦有違背證據法則。(三)、是否依刑法第七
十四條規定宣告緩刑，應就被告有無再犯之虞及能否由於刑之宣
告而策其自新，以審酌其有無暫不執行刑罰為適當之情形，至於
被告有無與被害人達成和解，僅涉及被害人事後求償問題，而屬
刑法第五十七條所定「犯罪後態度」之科刑輕重標準；況被告能
否與被害人達成和解，或涉及被告本身經濟能力良窳，或涉及被
害人是否願意與被告達成和解等外在因素，此項事由顯與被告有
無再犯之虞及能否由於科刑之宣告而策其自新等個人情狀無關，
應非是否宣告緩刑所應考量之事項，倘若將被告事後有無與被害
人達成和解，作為緩刑宣告與否之依據，不啻只有經濟優遇之人
始能享有緩刑之寬典，經濟拮据之人因無法賠償被害人損失，未
能與被害人達成和解之故，無從獲致緩刑之宣告，如此顯失刑法
第七十四條緩刑規定之立法美意。原判決認定第一審判決對於乙
○○、丙○○宣告緩刑未洽，因而撤銷改判，無非以乙○○、丙
○○未與被害人和解為據，已有未當；況第一審判決宣告乙○○
、丙○○緩刑及酌定負擔時，除考量其二人未有前科，犯後深具
悔意，信無再犯之虞等情外，已一併將其二人未能與被害人達成
和解之情考量在內。顯見第一審判決諭知其二人緩刑，並無違背
比例原則、平等原則及罪刑相當原則。再者，乙○○、丙○○先
前亦曾嘗試與被害人和解，但因被害人要求其二人須一次償還所
有之賠償金額，依其二人目前之經濟情況，並無能力應被害人之
要求一次償還，以致和解未能成立，並非其二人不願與被害人和
解；而且本件已有多位被害人提起附帶民事訴訟請求其二人賠償
，並經判決確定在案，被害人可依循強制執行之程序達到求償目
的，應不致有量刑不公之疑慮；更何況第一審判決於宣告緩刑時
，亦一併令其二人各應向國庫支付二十五萬元，藉此平衡其二人
對於被害人所造成之損害，實無必要再以其二人尚未與被害人達
成和解，作為是否宣告緩刑之依據。況乙○○家中尚有公婆、子
女尚待扶養，丙○○因本身家境清寒，其母又係年屆九十歲之低
收入老人，家中所有開銷原需仰賴身為獨生女之丙○○獨立負擔
，生活已屬不易，加以其母罹患胃部惡性腫瘤經手術切除後，仍
須不時往返醫院追蹤治療，其二人在他人慫恿之下，為減輕家庭
經濟負擔，一時失慮而誤入歧途，惟為警查獲後，為彌補自身之
過錯，就其二人所涉犯之部分坦承不諱，並全力配合檢警偵辦，
供出實情，依其二人目前之經濟情況，負擔家計已有不足，根本
無多餘之財力償還被害人之損失，但仍計畫藉由附帶民事訴訟進
一步與被害人協商。乃原審於審理時均未詢問其二人，及調查與
被害人協商和解之進展為何，或讓其二人辯解或表示意見，即以
尚未與被害人和解此為由，逕將第一審判決諭知其二人緩刑部分
撤銷，自有判決不適用法則或適用不當之違背法令。而甲○○並
未有任何前科，亦非不務正業或欠缺謀生觀念，僅因家中經濟困
窘，才不慎誤觸刑典，並非因遊蕩懶惰成習而犯罪；況起訴書所
載之各項犯罪事實，甲○○並非每件皆有參與，難以證明甲○○
有何犯罪習慣，況甲○○為警查獲後，並未再繼續從事詐騙行為
或其他犯罪行為，並無危害社會之危險性，應無令甲○○入勞動
處所強制工作之必要。原判決竟對甲○○宣告強制工作，亦有未
當。(四)、原判決理由說明「本判決下列所引用之各項證據方法，
被告等均於本院準備程序時表示無意見而不予爭執，且迄至言詞
辯論終結前亦未再聲明異議，……認該等證據資料均有證據能力
」等由，然甲○○之第一審辯護人於第一審行準備程序時，即爭
執劉匯之警詢筆錄應無證據能力，而原審於行準備程序時，並未
就上開證據之證據能力再次詢問甲○○，甲○○亦未翻覆其第一
審辯護人所為證據能力之意見。乃原判決竟認劉匯之警詢筆錄有
證據能力，亦有未合。第一次審判期日之傳票，至遲應於七日前
送達，刑事訴訟法第二百七十二條定有明文，甲○○於九十八年
七月二日原審第一次審判期日雖有到庭陳述，但原審卷內並無甲
○○於審判期日之前七日即已收受傳票之送達證書，故無從證明
原審已踐行上開刑事訴訟法所定就審期間之規定；而上開有關就
審期間之規定旨在保護被告之權益，使被告有充分之時間準備實
行其防禦權，因甲○○並不諳刑事訴訟法有關就審期間之規定，
於原審又未選任辯護人為其辯護，故其根本不知有被賦予此項就
審期間之利益，且其於當日之審判程序復未明白表示放棄就審期
間之利益，自不得僅因其到庭，即認其已放棄就審期間之利益。
又原判決雖認定甲○○涉犯刑法第二百十六條、第二百十條之行
使偽造私文書罪，惟甲○○縱有在租賃契約書及讓渡書、租賃切
結書上偽簽「嚴家浩」、「羅佩珍」之署押，但甲○○事實上確
有承租該址之意思，且於簽訂上開租賃契約後，皆有依約給付租
金，可見該文書之內容並無不實，即便文書之名義人非屬真正，
甲○○亦無成立行使為造私文書罪之餘地。原判決疏未調查、釐
清上開契約之內容有無不實，即率爾認定甲○○涉犯行使偽造私
文書罪，亦有未當等語。上訴人丁○○、戊○○上訴意旨略稱：
(一)、原判決理由說明「……甲○○、乙○○、丙○○、王致富、
丁○○、戊○○及共犯劉匯等人，其中數人共同、分別以上開模
式先後不斷詐騙前來謀職之中年婦女，詐騙金額高達四千九百多
萬元，一旦得逞，惟恐將遭揭發即歇業逃逸」等由。但經核算原
判決附表一、二、三所示被害人遭詐騙之付款金額，合計僅為三
千零六十六萬元，原判決就詐騙金額之記載前後不相一致，自屬
判決理由矛盾之違誤。(二)、丁○○於案發時年僅十九歲，就讀於
東南技術學院，戊○○則就讀於明德技術學院，二人均為在學學
生，其二人為減輕家中父母之經濟重擔，遂尋找工讀機會以賺取
學費，丁○○於九十四年八、九月間在報上看到鴻哲公司徵求內
勤職員的廣告，工作內容為抄寫報價單及有關匯率事項，月薪二
萬五千元，遂前往應徵，而丁○○因得知鴻哲公司尚缺總機乙職
，就介紹女友戊○○一同前往上班，事實上其二人應係前往鴻哲
公司應徵之被害人，只因沒錢投資公司所謂之工業用白銀期貨商
品，被主嫌劉匯、甲○○等人錄用為公司職員後，遭主嫌等人利
用作為詐騙他人的共犯，但其二人自始即非該詐騙集團之核心成
員，根本沒有原判決事實所稱一旦得逞，為恐將遭揭發即歇業逃
逸，復另起爐灶的情事，其二人純粹係居於被利用作為犯罪工具
之角色，而因涉世未深，經驗不足，當時認為該工作僅是一般之
金融商品服務，並無涉及不法行為，遂不疑有它，前往工作，並
依公司主管要求配合公司行事，非以自己犯罪之意思而參與詐騙
行為，且工作之目的係為賺取學費，並無以此維持生活之主觀意
圖，與常業詐欺罪所謂恃詐欺以維生之構成要件不符，原判決論
以常業詐欺罪，顯有適用法則不當之違誤。(三)、依劉匯於第一審
審理時所供，足見整個詐騙集團之核心人物係劉匯、陳奇、盧一
邦、甲○○等人，因此真正惡性重大者係該詐騙集團之核心成員
，丁○○、戊○○事實上每月僅領取二萬五千元至三、四萬元不
等之薪資，並未因詐騙而獲取鉅額利得。原判決認劉匯、甲○○
、盧一邦等人於取得被害人之投資款後，即按一定比例與丁○○
、戊○○等人朋分，已有不依證據認定事實之違誤。而丁○○、
戊○○與同案被告林志鴻、林來旺、王致富都是遭劉匯等人以登
報找來參與詐騙之人，且其二人僅就鴻哲公司部分有實際參與，
並未參與銀灃公司部分，至於萬通來、晶興隆公司部分則僅是一
般職員及總機，並未分擔詐騙角色之扮演；況戊○○亦不知其他
人員之工作內容，更無利用其他共犯以遂行自己犯罪之主觀犯意
。原判決對王致富宣告緩刑四年，對林志鴻、林來旺部分判處有
期徒刑四月，並得易科罰金，但對丁○○、戊○○則未宣告緩刑
或得易科罰金，顯然有失公允，亦有違科刑之公平原則。(四)、丁
○○之法定代理人已與子○○在損害賠償之訴訟中達成和解（台
灣板橋地方法院九十八年度重訴字第三號），也願意依刑法第七
十四條規定向被害人道歉、立悔過書及提供社區或公益團體之義
務服務，請審酌丁○○、戊○○行為時仍是學生，係遭利用而參
與犯罪之被害人，並非詐騙集團之核心人物，犯後已知行為違法
，復坦承犯行，犯後態度良好，涉犯情節尚屬輕微，且無前科等
一切情狀，撤銷原判決或為其二人緩刑之宣告等語。
惟查：證據之取捨、證據證明力之判斷，以及事實有無之認定，
屬事實審法院之職權，苟其取捨判斷與認定，並不違背論理法則
及經驗法則，即不容任意指為違法，而執為適法之第三審上訴理
由。本件原審認定甲○○、乙○○、丙○○、丁○○及戊○○等
人（下稱甲○○等五人）有原判決所載犯常業詐欺罪之犯行，係
以甲○○等五人已於審理中坦承不諱，核與王致富於第一審審理
時所述及劉匯於警詢時陳述之情節相符，並有原判決附表一至三
所示被害人付款之各項證據，暨鴻哲公司現場照片、現場說明照
片、採證照片、告訴人寅○○提供之桌曆影本、告訴人廖采鋆提
供之個人週記記事本影本、瑞德安資產管理公司聲明書及年度優
惠說明書，程淑霞提供之報紙廣告、外匯交賣價格表、買賣外匯
交易單、薪資袋、存摺影本、中華電信通話明細，警方在台北市
○○區○○路二段一００號六樓晶興隆公司搜索查扣之證物，以
及詐騙教戰手冊之十大兵法附卷可憑；另甲○○行使偽造私文書
部分，亦經證人謝文哲於警詢時證述綦詳，並有謝文哲提供之嚴
家浩身分證正反面影本、房屋租賃契約書、轉讓書及租賃切結書
附卷等證據資料。予以綜合判斷，認甲○○等五人犯行，堪以認
定。並指駁、說明甲○○等五人以同一手法先後詐騙前來謀職之
中年婦女，詐騙金額甚鉅，一旦得逞，惟恐將遭舉發即歇業逃逸
，復另起爐灶，再以同樣手法施詐，渠等顯有反覆從事詐騙，恃
其收入維生之主觀犯意，並已有客觀之具體表現，顯係以犯詐欺
取財罪為常業無疑，縱乙○○、丙○○、丁○○或另有其他工作
或收入，亦無礙於常業犯之認定；甲○○顯有犯罪習慣，自有對
其宣告強制工作之必要等由甚詳。又以核甲○○等五人所為，均
係犯修正前刑法第三百四十條之常業詐欺罪；甲○○另犯刑法第
二百十六條、第二百十條之行使偽造私文書罪，其所犯上開數罪
，應依修正前刑法第五十五條牽連犯、第五十六條連續犯（行使
偽造私文書部分）規定，從一重依常業詐欺罪處斷。於法定刑度
內，酌情各量處渠等之刑。已詳其所憑證據及認定之理由，所
為論斷均有卷存證據資料可資覆按。上訴意旨雖指摘原判決違法
，然查：(一)、刑事訴訟法第一百六十四條第一項規定：「審判長
應將證物提示當事人、代理人、辯護人或輔佐人，使其辨認」，
該規定本旨，乃基於直接審理原則，於審判庭提示判決基礎之證
據資料，令其辨認，用以擔保證據資料之真實性，兼具保護被告
之防禦權，至審判期日雖未調取該證物，然若被告已因閱卷而知
悉該證物，並曾就該證物之真偽、內容表示無意見，縱審判庭未
再提示該證物予被告辨識、辯論，亦與判決之結果不生影響，而
無礙於被告防禦權之行使時，雖審判長違背上開規定而有微疵，
亦不得執此作為合法上訴第三審之理由。甲○○、乙○○、丙○
○上訴意旨(一)、部分雖指摘原審未提示該等證物供渠等辨識，惟
原審於審判期日業已依法提示關於丑○於九十五年一月二日之警
詢筆錄，癸○○提出之慶豐銀行存摺資料（即審判筆錄所記載偵
字第一一四六０號卷(二)第四六至四八頁），庚○○提出之安泰銀
行、陽信銀行、世華銀行之存摺資料及匯款單據（即審判筆錄所
記載偵字第一一四六０號卷(二)第九四至一０一頁），辛○○提出
之台北銀行、郵政存簿儲金簿戶、安泰銀行、第一銀行、華南銀
行、合作金庫銀行之存摺資料（即審判筆錄所記載偵字第一一四
六０號卷(二)第八０至九一頁），壬○○提出之郵政存簿儲金簿戶
、台北銀行、台新銀行、中國國際銀行、國泰世華銀行之存摺資
料（即審判筆錄所記載偵字第一一四六０號卷(二)第一０至二一頁
）等供甲○○等五人辨識並表示意見，此有原審審判筆錄在卷可
查。雖就上開上訴意旨所指摘部分，原審審判長確有些許證據資
料未於審判期日提示供甲○○等五人辨識，然甲○○等五人於第
一審審理時均有選任辯護人為渠等辯護，渠等自得因辯護人之閱
卷而得知本案全部證據資料之內容，且原審法院前審於審判期日
亦曾提示上開上訴意旨所指摘未予提示之證據資料供甲○○等五
人辨識，渠等亦均表示無意見等情，有原審法院前審審判筆錄在
卷可查，原審審判長於審判期日雖有部分用以論罪之證據並未依
法提示予甲○○等五人辨識，而有微疵，但既不影響渠等防禦權
之行使，又於判決本旨不生影響，況縱使除去上開於審判期日未
提示予甲○○等五人辨識之證據，亦有甲○○等五人之自白、被
害人等人之警詢筆錄及相關之書面證據，足以證明渠等之犯行，
自不得執此為合法上訴第三審之理由。(二)、刑事訴訟法第三百零
八條規定有罪之判決書應記載犯罪事實，該條所稱之「犯罪事實
」，應係指符合犯罪構成要件之具體社會事實，如犯罪之主體、
客體、犯罪之時間、地點、手段以及其他該當於犯罪構成要件而
足資認定既判力範圍之具體社會事實；至於構成要件以外之其他
事實，如共同正犯對於犯罪所得如何朋分花用，因共同正犯在共
同之犯罪計畫即犯意聯絡內，相互利用他人之行為，而遂行其犯
罪目的，本應就全部犯罪同負罪責，是如何朋分犯罪所得，對於
犯罪之成立不生影響，犯罪事實欄縱未記載，或僅簡略記載，亦
不構成撤銷之理由。原判決就甲○○等五人與劉匯等人在鴻哲公
司究擔任何種職務（即犯罪過程中所扮演之角色）、渠等犯罪之
時間、地點、犯罪之手段、被害人所受損害等該當於常業詐欺罪
之構成要件，均已於犯罪事實欄中詳予明，且甲○○等五人於
警詢亦坦承在鴻哲公司時，每月均有受領劉匯等人所交付之薪資
或獎金等語。而渠等之薪資或獎金，則係提撥自被害人遭詐騙之
款項，亦即甲○○等人確有依一定比例朋分（即薪資所得或獎金
）被害人遭詐騙之款項。是原判決簡略記載甲○○等五人按一定
比例朋分詐騙所得之款項，並無不合。況原判決於科刑時，亦係
審酌卷內資料關於甲○○等五人於犯罪過程中所擔任之角色，每
月獲取之薪資及分得之贓款多寡等情，而量處不同之刑度，原判
決此部分之記載雖較為簡略，然與渠等犯罪之成立及科刑之輕重
並不生影響。又在鴻哲公司期間，被害人是否確因受騙而交付四
百萬元予甲○○，以投資工業用白銀期貨，甲○○是否與劉匯、
盧一邦等人因此贓款而發生糾紛等情，與甲○○有無行使偽造私
文書之犯行毫無關聯，且原判決於量處甲○○刑度時，亦未因此
而加重其刑，原判決雖贅載此部分情節，亦不影響原判決本旨，
自不得執此無關判決結果之枝微細節指摘原判決違法。再者，原
判決理由就甲○○等五人及共犯劉匯等人所詐騙之總金額雖記載
為四千九百多萬元，而與原判決附表一、二、三所示被害人遭詐
騙之付款金額，合計僅為三千零六十六萬元，不相一致。然原判
決於科刑時，就詐騙金額之部分，僅係審酌「……詐騙所得達千
萬元」等情，並未因判決理由記載為四千九百萬元則科處重刑，
判決理由所載之金額，顯係誤算，而不影響本件全案情節及判決
本旨，為原審得以裁定更正之範圍。至原判決雖援引程淑霞所提
出而與本件並無關聯之證據資料，作為甲○○等人論罪之依據，
而未盡妥適，然原判決贅引此部分之證據資料，並無礙於本案犯
罪之認定。上訴意旨執此部分理由指摘原判決不當，自屬無據。
(三)、原判決事實記載甲○○等五人與劉匯、蔡偉林、盧一邦等成
年男子，其中數人共同基於意圖為自己不法之所有，並以詐欺取
財為常業之犯意聯絡，自九十三年十二月間起至九十五年四月二
十七日止，以虛設行號經營投資工業用白銀期貨或進出口物流貿
易事業為手段，不斷詐騙前來謀職之中年婦女等情，係就甲○○
等五人及劉匯等人於該段期間內，確有「數人」於不同家公司共
同犯常業詐欺罪先為綱要之述，非謂甲○○等五人於該段期間
內，皆有參與每家公司之常業詐騙行為，此觀原判決事實欄明白
記載「參與（每家公司）之行為人詳如下所載」等語，即可明瞭
。又甲○○、乙○○、丙○○等人參與銀灃公司之詐騙手法，係
以該公司名義對外大肆在報紙刊登招聘專職人員之廣告，藉以招
徠不特定之人前來應徵，俟不知情為謀職之女性到該公司應徵後
，即先過濾前來應徵者之家庭環境、經濟狀況，初步審核是否得
列為行騙對象，倘經濟條件尚有餘裕者，則通知前來應徵之中年
婦女業經錄取，再趁機實施詐騙之行為等節，業經甲○○、乙○
○、丙○○等人自承在卷，是劉匯等人設立銀灃公司之時間，自
不可能與卯○○遭詐騙之時間相同（即設立公司在前，詐騙行為
在後）。上訴意旨擅自擷取原判決部分文義，斷章取義指摘原判
決認定甲○○、乙○○、丙○○均有參與本件每家公司之詐騙行
為，及關於銀灃公司部分，認定之犯罪時間前後不一致云云，而
指摘原判決不當，亦非合法之上訴理由。(四)、丙○○確有參與銀
灃公司之詐騙行為，業據其於九十五年五月九日在警詢及法院審
理時坦承不諱，核與甲○○、乙○○於九十五年五月十九日在警
詢陳述之情節相符。縱使卯○○係因甲○○、乙○○對其施用詐
述，致陷於錯誤，而交付原判決附表一所示之款項，惟共同正犯
於犯意聯絡內，本應就全部犯罪同負罪責（詳如前述），丙○○
既與劉匯、甲○○、乙○○等人共同參與銀灃公司之詐騙行為，
依共同正犯之犯罪理論，就卯○○遭詐騙部分，其自應同負共同
正犯之罪責。(五)、甲○○之九十八年七月二日審判期日傳票，原
審早於九十八年六月十二日寄送至其台北市○○區○○路三段七
十號二樓，而由同居人即其母孔慶芹代為收受等情，有原審送達
證書在卷可查，上訴意旨稱甲○○之上開審判期日傳票未於七日
前送達云云，顯未依據卷內資料而為指摘。又原判決縱有如上訴
意旨所指稱認定劉匯之警詢筆錄有證據能力，顯有未合等情，然
捨棄劉匯於警詢之陳述，仍有甲○○等五人之自白、被害人之指
述及相關之卷證資料，足以證明甲○○確有本件犯行，而與判決
結果不生影響，自不得執此為合法之上訴理由。(六)、刑法行使偽
造私文書罪所謂之「足以生損害於公眾或他人」者，只須偽造時
有足以發生損害於公眾他人之虞或其危險性為已足，並非以公眾
或他人果受損害為必要。甲○○偽以「羅佩珍」、「嚴家浩」之
名義，簽立租賃契約書、讓渡書及租賃切結書時，即有使「嚴家
浩」、「羅佩珍」在形式上受有契約之拘束力，則甲○○於偽造
上開契約書時，「嚴家浩」、「羅佩珍」即有受損害之虞。縱甲
○○事後有依契約之約定履行義務，要與甲○○事前所犯行使偽
造私文書罪之成立無關。原判決認定甲○○應構成行使偽造私文
書罪，並無適用法條不當之違誤。(七)、刑之量定及緩刑宣告與否
，係實體法上賦予法院得自由裁量之事項，倘其所為之量刑未逾
越法律所規定之範圍，又未明顯違背正義，且其未為緩刑之宣告
，亦未違反比例原則、平等原則，即不得任意指摘為違法。原判
決就甲○○等人之犯罪動機、手段、於本案中所扮演之角色及經
過等情節，已在事實欄明白認定，於理由內詳加論斷，復明審
酌甲○○等五人犯後態度等一切情狀，在法定刑範圍內，各量處
其刑。經核並未逾越法律所規定之範圍，又無明顯違背正義及罪
刑相當原則。查原判決係審酌乙○○、丙○○以詐騙被害人為業
，詐騙所得達上千萬元，得手後即歇業另謀處所，一再故技重施
，惡性重大，不得寬貸，乙○○參與銀灃及鴻哲等二家公司，並
欲另與甲○○再成立新仲企業有限公司前即被查獲，丙○○參與
銀灃、鴻哲及萬通來等三家公司，且其二人均尚未與被害人達成
和解或賠償等一切情狀，認第一審對其二人所量處之刑度及緩刑
之宣告不當，而撤銷改判，並非以其二人未與被害人達成和解為
唯一理由。再者，依原判決所認定之犯案情形，丁○○、戊○○
無論係犯罪情節、參與程度及詐騙金額，均較王致富、林來旺、
林志鴻等人為重，原判決因而為不同之量刑，且未宣告緩刑，亦
無違背比例原則、平等原則，原判決此部分亦無適用法則不當之
違誤。丁○○於上訴第三審後，始由其法定代理人王寶芳與子○
○達成和解，並提出台灣板橋地方法院之和解筆錄為證，原判決
自不及據為量刑之參考，不得執此謂原判決對其量刑有何失當之
處。(八)、至於其他上訴意旨，均係就原審已調查及依憑卷證資料
所為採證認事職權之合法行使，以及原判決已論列說明之事項，
依憑己見，任意指為違法，並重為事實之爭執，否認犯罪，殊與
法律規定得為第三審上訴理由之違法情形不相適合。衡以前開說
明，其上訴為違背法律上之程式，應予駁回。本件係以上訴不合
法，從程序上予以駁回，丁○○、戊○○請求本院為緩刑之宣告
，無從審酌，併予指明。衡以前開說明，其上訴為違背法律上之
程式，應予駁回。
據上論結，應依刑事訴訟法第三百九十五條前段，判決如主文。
中    華    民    國  九十九  年    一    月    七    日
                      最高法院刑事第十三庭
                          審判長法官  賴  忠  星
                                法官  呂  丹  玉
                                法官  吳      燦
                                法官  蔡  名  曜
                                法官  葉  麗  霞
      本件正本證明與原本無異
                                      書  記  官
中    華    民    國  九十九  年    一    月   十三   日
                                                      ｍ

司法院資訊處製作；財團法人民間司法改革基金會備份。
